【裁判字號】    90,上訴,870
【裁判日期】    900830
【裁判案由】    偽證
【裁判全文】
臺灣高等法院高雄分院刑事判決    九十年度上訴字第八七號
    上  訴  人
    即  被  告  甲○○
    選任辯護人  李慶榮  律師
                孫守濂
                王叡齡
右上訴人因偽證案件，不服臺灣高雄地方法院八十九年度訴字第二四七０號中華民國
九十年五月七日第一審判決（起訴案號：臺灣高雄地方法院檢察署八十八年度偵字第
三０二四三號），提起上訴，本院判決如左：
    主  文
上訴駁回。
    事  實
一、甲○○為張琪喬之友，緣張琪喬於民國八十五年四月二十五日十二時十五分許，
    駕駛由陳榮權所租借之車牌號碼ＵＱ─六七四九號自用小客車，行經高雄縣阿蓮
    鄉縣阿蓮橋上時，疏未注意侵入來車道，致撞及朱仙化所騎乘之車牌
    號碼ＯＨＰ─七五七號機車，朱仙化因此受有頭部挫裂出血，當場不治死亡，張
    琪喬涉有刑法第二百七十六條第一項過失致死罪嫌，案經台灣高雄地方法院檢察
    署檢察官以八十六年度偵緝字第五九七號提起公訴，由臺灣高雄地方法院以八十
    六年度交易字第四０九號受理在案。於八十六年九月十日十五時三十五分許，在
    臺灣高雄地方法院刑事第四法庭，該院法官何明晃審理被告張琪喬過失致人於死
    案件時，甲○○明知其於八十五年四月二十五日並未與張琪喬前往堀江商場買東
    西，竟基於偽證之故意，對於承審法官所訊問：「八十五年四月二十五日當天張
    琪喬是否與你在一起」之於該過失致死案情有重要關係之事項，供前具結後虛偽
    陳述：「有，因四月二十七日是張琪喬之生日，且他要去大陸，所以提前幫他慶
    生，因此二十五日當天伊騎機車去他家，到時約十點左右，談了一下，到十一點
    多吃飯，吃完飯聊了一會兒，十二點多去堀江商場買東西，買了一下午買不到東
    西，約（下午）三、四點回張琪喬家」等語，嗣被告張琪喬獲判無罪確定。檢察
    官乃另對陳榮權提起公訴，嗣經台灣高等法院高雄分院審理八十七年度交上易字
    第一一六號陳榮權過失致人於死案，經賈主恩（原名賈偉生）於八十七年八月二
    十八日證稱其於前開時地搭乘張琪喬所駕駛之前開小客車發生車禍，始查知甲○
    ○偽證。
二、案經台灣高雄地方法院檢察署檢察官自動檢舉偵查起訴。
    理  由
一、訊據被告甲○○固坦承有為前開證述，惟矢口否認有偽證犯行，辯稱：「八十五
    年四月二十五日張琪喬確實和伊在一起，伊並沒有作偽證，且證人賈主恩、劉長
    、曾楊明春、邱春蘭等人之證詞前後不符，亦與目擊證人林耀文之證詞不合」云
    云。惟查：
    (一)被告於八十六年九月十日十五時三十五分許，在原審刑事第四法庭，就八十
        六年度交易字第四０九號被告張琪喬過失致人於死案件擔任證人，於供前具
        結，對承審法官所訊問：「四月二十五日當天張琪喬是否與你在一起」之問
        題，證稱：「有，因四月二十七日是張琪喬之生日，且他要去大陸，所以提
        前幫他慶生，因此二十五日當天伊騎機車去他家，到時約十點左右，談了一
        下，到十一點多吃飯，吃完飯聊了一會兒，十二點多去堀江商場買東西，買
        了一下午買不到東西，約（下午）三、四點回張琪喬家」等語，此有該案審
        判筆錄、被告之證人結文影本附卷可憑。
    (二)張琪喬因朱仙化車禍死亡之過失致人於死案件，於八十六年六月一日經台灣
        高雄地方法院檢察署檢察官羈押，至同年六月二十三日以八十六年度偵緝字
        第五九七號提起公訴移審原審，期間均選任有律師擔任辯護人，並經八十六
        年六月一日、十三日檢察官二次訊問、同年六月二十三日及七月九日原審法
        官二次訊問，其間於八十六年六月十三日偵查中，經檢察官傳訊證人邱春蘭
        與張琪喬對質是否曾承認開車撞到人時，均僅單純否認駕車肇事，就對其有
        利之重大證據─「於前開車禍發生時，與甲○○前往堀江商場買東西」之不
        在場證明，卻從未提及。況於八十六年七月九日原審再度傳訊證人邱春蘭與
        其對質當天有無到屏東邱春蘭家時，雖仍否認駕車肇事，但坦承與賈主恩有
        去屏東邱春蘭住處玩了二、三天等語（見原審八十六年度窗易字第四０九號
        第三五頁背面），亦未提及當天與甲○○在一起，殆原審法官訊問辯護人有
        何意見？其辯護人始稱有證人可傳，住址容後呈報。此業經本院調取八十六
        年度偵緝字第五九七號卷、八十六年度交易字第四０九號卷宗，核閱無訛。
        衡情，人身自由受到拘束之嫌疑人，當更極力想找出對其有利之證據，以求
        交保甚或獲不起訴處分，然張琪喬前開行徑卻與此大相逕庭，則其於獲交保
        後委任辯護人，始提出之不在場證明─被告之證述是否可信，即非無疑。
    (三)張琪喬過失致死案件原審於八十六年七月九日傳訊證人邱春蘭與其對質案發
        當時有無到屏東邱春蘭家時，張琪喬坦承與賈主恩（賈偉生）有去屏東邱春
        蘭住處玩了二、三天等語（見原審八十六年度窗易字第四０九號第三五頁背
        面）。又於八十六年十一月二十五日在八十六年度偵字第二六六六一號陳榮
        權過失致人於死案件中證稱：「（當天你有無去釣魚場﹖）伊比陳某（指陳
        榮權）先去那裡玩，伊與賈偉生及『老四』一起去，因二十七日伊就要出國
        ，所以不久伊等三人就坐計程車離開，離開時陳某還在釣魚場」等語，此有
        該審理筆錄、偵訊筆錄在卷可稽，且經原審函查張琪喬、陳榮權、賈主恩之
        出境記錄，其等三人確實於八十五年四月二十七日自高雄機場出境，此有內
        政部警政署入出境管理局九十年一月八日函在卷可憑，則依張琪喬前開證述
        ，足認張琪喬於陳仙化發生車禍時，即八十五年四月二十五日確有至屏東潮
        州太平洋釣魚場。是證人張琪喬於原審改稱，伊係於八十五年四月「中旬」
        至前開釣魚場云云。於本院全然否認有與賈主恩前往潮州太平洋釣魚場云云
        ，均無足取。
    (四)證人劉長於九十年一月十七日原審審理時證稱：「伊看張琪喬較面熟，八十
        五年四月份，有一個叫十二的人（指陳榮權）來潮州太平洋釣魚場，伊是住
        隔壁，還有一位叫第三的（指賈主恩），十二把車借給張琪喬和第三，車開
        出去後伊就不知道了。借車的時間約是早上九點多。伊親眼看到張琪喬、第
        三（賈主恩）有開車出去，借車過程伊沒有看到，但是張琪喬開車，車子顏
        色是深墨綠色的」等語，且其於八十七年八月二十八日台灣高等法院高雄分
        院八十七年度交上易字第一一六號陳榮權過失致人於死案件作證時亦證稱：
        「當天早上陳榮權和伊等玩麻將，早上九點多，賈偉生與另一人拿鑰匙說要
        去拿衣服，十二點多有人打電話報告發生車禍，陳榮權不敢玩了，伊只知道
        他車借人發生事情」等語。又證人曾楊明春於九十年一月十七日原審審理時
        證稱：「張琪喬是邱春蘭的朋友，伊看到他時，是他和幾個人來釣漁場，伊
        和劉長在那裡。發生事前一天，張琪喬和老三（指賈主恩）就有去釣漁場，
        和另一個不知名的男子，他們是開小型箱型車來，發生事情當天，張琪喬等
        人已在那裡，十二（指陳榮權）早上開藍色轎車來，幾點已忘了，還沒過中
  午，在場這位張琪喬和另一位男子向十二借車，借車時伊有在場。後十二和
        伊、劉長、另一個男子，四人一起打麻將。當天張琪喬和另一個人他們有開
        車回來，另一位手有受傷，車子有否壞掉伊沒注意，是傍晚時，他們要走，
        伊說吃完晚餐再走，張琪喬、劉長、十二他們有吃晚餐。張琪喬和另一個人
        開箱型車先走，十二用原轎車載另一個人走。當時借車是快中午，下午是四
        、五點回來，這中間有打電話回來，約是中午一點多，說什麼伊不知道，是
        十二聽的，聽完就沒玩了」等語，並於八十七年八月二十八日在台灣高等法
        院高雄分院八十七年度交上易字第一一六號陳榮權過失致人於死案作證稱：
        「當天伊去找劉長，剛好陳榮權在那裡」、「賈偉生與另一人（應係指張琪
        喬）向陳榮權借車，約十點多，賈偉生說要去拿衣服。賈偉生回來時左手有
        受傷」等語。再者，證人邱春蘭於八十五年十一月二十六日在八十五年度偵
        緝字第六九四號陳榮權殺人案中到庭證稱：「張琪喬、賈偉生（賈主恩）回
        來一下後（指回到太平洋釣蝦場），張琪喬說他撞到人了。後來張琪喬有承
        認他開車撞到人」等語，於八十六年七月九日原審八十六年度交易字第四０
        九號張琪喬過失致人於死案中證稱：「陳榮權當天是一車四人到伊家來玩，
        其中有一叫阿三（指賈主恩），一名叫阿四，一名是張琪喬．．．陳榮權與
        阿四在玩牌，張琪喬與阿三開車出去高雄，後來他們二人自高雄回來，回來
        後說出事了，車子撞到人」等語明確，業經本院調取上開卷宗核閱屬實，則
        依前開三位證人劉長、曾楊明春、邱春蘭所為證言，均指張琪喬、賈主恩曾
        向陳榮權借用小客車，後由張琪喬駕駛，並發生車禍。
    (五)證人賈主恩於本院八十七年度交易字第一一六號陳榮權過失致死案件調查時
        到庭證稱：「（當時你有與張琪喬向被告借車出去﹖）有，我與他（指張琪
        喬）一同坐車出去，他開車，我們從潮州到阿蓮去拿我的衣服，以前我住阿
        蓮朋友家，衣物都放在阿蓮鄉阿蓮國小斜對面『飛龍洗衣店』洗：：：回程
        時才發生車禍，在阿蓮橋上出事的，碰撞後我受傷蠻嚴重而未下車查看：：
        ：他當時有問我『三哥怎麼辦﹖』，我說很難過，他就將車開走了：：：張
        琪喬當時知道撞到人，因路上均是砂石，當時方向盤往左偏，我們試圖挽回
        右偏，但拉不回來。」（見該卷八十七年八月二十八日訊問筆錄）、「八十
        五年四月二十五日我們從潮州太平洋釣蝦場出發：：我要去阿蓮拿衣服，我
        隔天要去大陸，我想衣服不能放太久，才去洗衣店拿回來，當天早上十點多
        從釣蝦場出發：：：有拿到衣服：：：行經阿蓮橋時，車速達六十公里，一
        上橋，突然方向盤偏，因橋面均是砂石，他（指張琪喬）有喊控制不了，我
        說挽回來，但車已向對向偏過去，且車速很快，挽不回來（指方向盤）就撞
        上一位老先生，我當時有受傷，沒下車查看，他有下車查看，但我沒問他情
        形，後來我們往阿蓮方向往回駛，但車子在半路拋錨了，我們就下車攔計程
        車，他有下計程車送我去就醫，之後我們坐計程車回潮州。」（見該卷八十
        七年九月十一日訊問筆錄）等語。又於九十年三月九日原審審理時到庭證稱
        ：「伊八十五年四月曾和陳榮權、張琪喬去大陸。去大陸之前有和張琪喬到
        潮州太平洋釣蝦場，是去大陸前幾天去的，已忘了，時間是何時，因隔很久
        也忘了。在太平洋釣蝦場有向陳榮權借一部小客車。是深色的車，是下午吃
        完中飯的時候借的。是誰向陳榮權借的伊已忘了。後來這車是由張琪喬開，
        去阿蓮拿伊的東西。為了有伴所以找張琪喬和伊一起去。從潮州到阿蓮走什
        麼路忘了，車上只有伊和張琪喬，直接去阿蓮，有拿到衣服。後來沒有把車
        開回潮州，因從阿蓮拿回衣服時，從阿蓮往省公路，在一個斜坡九○度轉彎
        的橋上車子有打滑，當時車子是張琪喬開的。打滑後有撞到對面的騎機車的
        男子，之後車子的玻璃破了，伊和張琪喬都有受傷，當時張琪喬有下車，伊
        在車上。因為伊很難受，叫張琪喬趕快處理。當時便離開沒有救那人，車有
        再往前開，車子放在田和田之間的草地，後來叫計程車，到左營或楠梓的小
        診所去縫伊右手肘。張琪喬沒有就診，之後搭計程車回潮州，是天黑的時候
        回到潮州。伊不認識甲○○。在回潮州之前，有打電話向陳榮權說」等語，
        並經原審請法醫師為其驗傷，其確有右手肘後部倒Ｌ形外科縫合陳舊性傷口
        ，此有驗傷診斷書在卷可憑，證人賈主恩上開證述之情節，核與現場目擊證
        人呂來傳於八十五年四月二十五日警訊時所述之車禍發生情形及駕駛人有下
        車查看等情大致相符，此有該案調查筆錄、警訊筆錄附卷可按，亦與證人劉
        長、曾楊明春、邱春蘭前開證述「張琪喬、賈主恩向陳榮權借用小客車，後
        由張琪喬駕駛，並發生車禍」等語相符，自屬可信。
    (六)至於被告另抗辯前開目擊證人呂來傳、林耀文所述肇事者體型張琪喬身高一
        百七十七點五公分不符，證人劉長所稱借車時間早上九點多與曾楊明春、賈
        主恩、陳榮權所稱快中午或吃完中飯不一；肇事後賈主恩稱其未下車，證人
        林耀文稱有二名肇事者走出車外，及肇事車輛有無開回來、有無在釣魚場過
        夜、何時終止打麻將、如何離開等情節證人亦證述歧異云云，惟前開證人就
        張琪喬、賈主恩向陳榮權借用小客車，後由張琪喬駕駛，並發生車禍之證述
        並無不同，且本件車禍發生於八十五年四月二十五日，而證人林耀文於八十
        六年九月十日原審審理時始到庭作證稱（肇事）二人身高約一百七十公分，
        瘦瘦的，臉型特徵不清楚等語。距案發時相隔近一年五月之久，記憶難免模
        糊，且每人對於身高判斷準確不一，況肇事當時目擊證人專注於人員死傷，
        無從預知肇事者會逃逸，而忽略肇事者，此觀目擊證人呂來傳、林耀文歷次
        到庭，均未能辨識張琪喬、陳榮權是否肇事者自明。至於證人賈主恩、劉長
        、曾楊明春等均於案發後二年以後，甚至將近五年始到庭作證，對於案發當
        時細節，自難一一詳記，渠等對於細節證述縱稍有出入，無悖常情，尚難為
        被告有利之認定。
    (七)又原審法院於審理八十六年交易字第四０九號張琪喬過失致死案件時，雖委
        請法務部調查局派員分別對證人張琪喬與陳榮權實施測謊，而認：「張琪喬
        就未向被告陳榮權借車、未駕車撞及死者等問題之測試，並無情緒波動之反
        應，應未說謊；而陳榮權就張琪喬曾向其借車、未駕車撞及死者、係張琪喬
        駕車撞及死者等問題之測試，則呈情緒波動之反應，應係說謊」等情，此雖
        有法務部調查局八十六年八月十一日（陸）字第八六０六五五０五號鑑定通
        知書存卷可憑。然測謊僅係受測人針對施測者所問問題回答時，依受測者之
        情緒反應，據以判別受測者對問題回答是否有說謊之傾向，該測謊結果常因
        受測人之人格特質（慣於說謊之人，即無法測出受測者之情緒反應；另焦慮
        、易衝動之人，因情緒較易受影響，施測結果亦會有所差異）、受測時之刺
        激環境（含問題之設計、當時施測之情境）而有所差異，自不得以測謊結果
  作為判斷之唯一及絕對之依據，而為被告有利之認定。
    (八)綜上所述，被告甲○○於張琪喬過失致死案件審理時，對於案情重要關係之
        事項供前具結，而虛偽證述於八十五年四月二十五日案發時與張琪喬前往堀
        江商場買東西云云，為張琪喬提供虛偽不在埸證明，顯足以陷承審法官審判
        該案之正確性，本件事證明確，被告所辯純係嗣後卸責之詞，不足採信，被
        告之犯行堪以認定。
二、核被告甲○○所為，係犯刑法第一百六十八條之偽證罪。原審審酌被告之偽證行
    為對司法機關審判結果之公正性危害非輕，然其前未曾受有期徒刑以上刑之宣告
    ，此有台灣高雄地方法院檢察署刑案資料查註紀錄表、台灣高等法院被告全國前
    案紀錄表各一紙在卷可憑，素行尚屬良好，暨參酌其犯罪動機、目的、手段與所
    生損害等一切情狀，量處有期徒刑六月。並敘明被告前未曾受有期徒刑上刑之宣
    告，其因一時短於思慮，偶罹刑章，經此偵審程序及刑之宣告後，應知所警惕，
    信無再犯之虞，認前開對其所宣告之刑，以暫不執行為適當，爰併予以宣告緩刑
    三年，以啟自新。原審認事用法俱無不合，被告上訴意旨否認犯罪，空言指摘原
    判決不當，並無可取，為無理由，應予駁回。
據上論結，應依刑事訴訟法第三百六十八條，判決如主文。
本案經檢察官林應華到庭執行職務。
中    華    民    國      九十      年       八       月     三十   日
                              臺灣高等法院高雄分院刑事第一庭
                                  審判長法官  李春昌
                                        法官  邱永貴
                                        法官  周賢銳
右正本證明與原本無異。
如不服本判決，應於判決送達後十日內向本院提出上訴狀，其未述理由者並應於提
出上訴狀後十日內向本院補提理由書（應附繕本)。
                                      書記官  黃琳群
中    華    民    國      九十      年       九       月     三     日
附錄：本判決論罪科刑法條：
刑法第一百六十八條：
於執行審判職務之公署審判時或於檢察官偵查時，證人、鑑定人、通譯於案情有重要
關係之事項，供前或供後具結，而為虛偽陳述者，處七年以下有期徒刑。
                                                                        Ｄ


司法院資訊處製作；財團法人民間司法改革基金會備份。
